臺灣高等法院刑事判決　　　　　　　　94年度上易字第1180號
上　訴　人　臺灣士林地方法院檢察署檢察官
被　　　告　甲○○
選任辯護人　郭嵩山律師
　　　　　　賴建男律師
　　　　　　郭玉瑾律師
上列上訴人因被告銀行法案件，不服臺灣士林地方法院93年度易
字第670號，中華民國94年5月12日第一審判決（起訴案號：臺灣
士林地方法院檢察署91年度偵字第11262號），提起上訴，本院
判決如下：
    主  文
原判決撤銷。
甲○○參與決定違反股份有限公司依銀行法第三十條所為承諾之
行為，處有期徒刑壹年。
    事  實
一、甲○○自民國67年騰輝股份有限公司（以下稱騰輝公司）設
    立時起擔任董事，於83年11月23日改任監察人係騰輝公司實
    際負責經營之人，明知騰輝公司於82年間為興建廠房及購置
    機器設備，向臺灣銀行股份有限公司（以下稱臺灣銀行）申
    請貸款，於82年4月16日騰輝公司與臺灣銀行簽訂新台幣（
    下同）三億六千三百萬元之放款借據，並於同年10月 5日，
    經騰輝公司董事會決議，同意依銀行法第三十條之規定出具
    承諾書予臺灣銀行，承諾「提供騰輝公司所有財產（即彰化
    縣和美鎮○○段第49地號土地及其上所建之廠房、機器）作
    為擔保，決不再以該不動產及動產提供其他債權人設定抵押
    權或質權。或就同一標的物，另向其他債權人做重複之承諾
    。」；旋於當日騰輝公司依董事會之決議，出具同上承諾之
    承諾書予臺灣銀行收受。詎甲○○於臺灣銀行依約逐次撥放
    貸款共計二億八千七百六十四萬六千七百七十六元（各次撥
    放貸款明細為：82年10月 5日機器撥款一百五十六萬三千一
    百六十二元、同年月23日機器撥款一百三十五萬四千二百四
    十八元、同年11月15日廠房撥款四千五百四十四萬元、同年
    12 月21日廠房撥款四千八百四十六萬元、83年1月28日廠房
    撥款四千三百六十九萬元、同年3月4日機器撥款七十五萬八
    千零十一元、同年月17日廠房撥款三千一百三十九萬元、同
    年月21日機器撥款一百五十一萬一千九六十元、同年4月9日
    機器撥款二百二十三萬五千五百三十四元、同年月15日廠房
    撥款三千六百四十九萬元、同年月20日機器撥款五百十四萬
    八千三百四十四元、同年 5月26日廠房撥款二千八百五十萬
    元、83年 5月26日機器撥款一千四百六十萬五千五百十七元
    、同年8月30日廠房撥款二千六百五十萬元 ）後，因騰輝公
    司於84年 7月28日經臺灣地區各縣市票據交換所公告列為支
    票存款拒絕往來戶，臺灣銀行旋依放款借據第6條第5款之約
    定減少對騰輝公司之受信額度不再繼續撥款。
二、嗣騰輝公司為取信於臺灣銀行，復於86年10月22日經公司董
    事會決議，同意依銀行法第三十條之規定出具承諾書予臺灣
    銀行，承諾「提供騰輝公司所有財產（即彰化縣和美鎮○○
    段第49地號土地及其上所建之不動產、動產）作為擔保，決
    不再以該不動產及動產提供其他債權人設定抵押權或質權。
    或就同一標的物，另向其他債權人做重複之承諾。」；並於
    翌（23）日騰輝公司出具同上承諾之切結書予臺灣銀行收受
    。詎甲○○竟於89年12月 7日參與決定違反上開承諾事項，
    將座落位於前開土地上，建號彰化縣和美鎮○○段第19至19
    之9等號之廠房（ 門牌號碼彰化縣和美鎮○○○路七號之建
    物），設定抵押權一億二千元予關係企業華虹企業股份有限
    公司（以下稱華虹公司），復就臺灣銀行所提上開廠房設定
    抵押權之請求未予辦理，臺灣銀行因而遭受鉅額損失。
三、案經臺灣銀行訴由臺灣士林地方法院檢察署檢察官偵查起訴
    。
    理  由
一、訊據被告甲○○對於前揭借款及設定抵押權之事實坦承不諱
    ，核與告訴人臺灣銀行指訴情節相符，復經證人即臺灣銀行
    貸款承辦人江芬蘭、案發時臺灣銀行忠孝分行經理蔡富吉、
    臺灣銀行世貿分行副理鄭國輝、臺灣銀行營業部存款科職員
    蘇耀淋、華虹公司董事長即被告之子林騰輝於偵查中結證屬
    實，此外並有放款借據、增補借據、臺灣銀行忠孝分行82年
    2月22日銀業乙字第02493號函、臺灣銀行放款明細登錄卡、
    騰輝公司82年10月 5日、86年10月22日董事會決議紀錄、騰
    輝公司82年10月5日出具之承諾書、騰輝公司86年10月23 日
    出具之切結書、臺億建築經理股份有限公司83年8月23日（
    83）台億字第0323號函附工程進度查核報告書、上開建號建
    物登記謄本及彰化縣和美地政事務所92年8月29日和地一字
    第0920005699號函及92年9月10日和地一字第0920006011 號
    函附彰化縣和美鎮○○段第19至19之9等號10筆之抵押權設
    定登記資料、彰和資字第132200號抵押權設定登記資料、存
    證信函、臺灣銀行忠孝分行91年1月25日銀忠營字第0915300
    5911號函、91年2月26日銀忠營字第09153009771號函、91年
    3月6日銀忠營字第09153011551號函、經濟部公司基本資料
    查詢表、騰輝公司變更登記表、華虹公司變更登記表各1 份
    （見1179號偵查卷第6至42、49至62頁，11262號偵卷第29頁
    ）、華虹公司登記案卷2宗及騰輝公司登記案卷3宗等件在卷
    足憑，足堪認定。
二、被告甲○○雖辯稱其無犯罪之故意，因依約臺灣銀行需貸予
    3 億6千3百萬元之款項後，始能要求騰輝公司就其提供之不
    動產設定抵押權，然臺灣銀行僅撥放貸款共計二億八千七百
    六十四萬六千七百七十六元，仍有餘款七千五百三十五萬三
    千二百二十四元尚未貸予騰輝公司，致騰輝公司之廠房無法
    興建完成，騰輝公司為讓廠房能圓滿完工，才決議續向華虹
    公司借貸，並將廠房設定抵押權一億二千萬元予華虹公司云
    云。經查：
  (一)本件貸款，臺灣銀行撥款係依照建築經理公司據騰輝公司廠
    房興建工程的進度而分段撥款，臺灣銀行依約逐次撥放貸款
    共計二億八千七百六十四萬六千七百七十六元後，臺灣銀行
    不繼續撥款，乃係因建築經理公司告知騰輝公司財務出現問
    題，繼而騰輝公司於84年7月間經臺灣地區各縣市票據交換
    所公告列為支票存款拒絕往來戶等情，已為被告坦認在卷，
    臺灣銀行旋依雙方所簽訂之放款借據第6條第5款之約定減少
    對騰輝公司之受信額度不再繼續撥款，是本件臺灣銀行未續
    將全額貸款撥貸給騰輝公司，係因可歸責於騰輝公司所致。
  (二)又依騰輝公司董事會之決議及該公司出具與臺灣銀行之承諾
    書、切結書均載明「提供公司所有財產即彰化縣和美鎮○○
    段第49地號土地及其上所建之廠房、機器作為擔保，決不再
    以該不動產及動產提供其他債權人設定抵押權或質權，或就
    同一標的物，另向其他債權人做重複之承諾」等語，蓋於簽
    訂貸款借據及撥款時，廠房尚未興建，機器亦尚未購置，尚
    無從提供作為擔保，故臺灣銀行需騰輝公司出具該等承諾書
    為擔保，臺灣銀行始能撥放貸款，嗣騰輝公司購置機器後，
    依承諾於84年12月18日將所有機器予臺灣銀行設定動產抵押
    ，有動產抵押契約書在卷可參；同此之理，騰輝公司於座落
    彰化縣和美鎮○○段第49地號土地上所建之廠房完成後，自
    應依承諾書之約定僅得提供予臺灣銀行設定抵押權，決不得
    以任何理由或藉口以該廠房提供其他債權權人設定抵押權，
    至為明確。綜上，被告甲○○前揭所辯，顯係事後卸責飾詞
    ，不得採信，本件事證明確，被告犯行洵堪認定，應依法論
    科。
三、(一)按銀行法第三十條規定：銀行辦理放款、開發信用狀或提
      供保證，其借款人、委任人或被保證人為股份有限公司之
      企業，如經董事會決議，向銀行具書面承諾，以一定財產
      提供擔保，及不再以該項財產提供其他債權人設定質權或
      抵押權者，得免辦或緩辦不動產或動產抵押權登記或質物
      之移轉占有。但銀行認為必要時，債務人仍應於銀行指定
      之期限內補辦之。借款人、委任人或被保證人違反前項承
      諾者，其參與決定此項違反承諾行為之董事及行為人應負
      連帶賠償責任。違反依第三十條所為之承諾者，其參與決
      定此項違反承諾行為之董事及行為人，應依同法第一百二
      十六條之規定處罰。核被告所為，係違反依銀行法第三十
      條所為之承諾，應依同法第一百二十六條之規定處罰。
    (二)原審以被告罪證明確，予以論罪科刑，固非無見，惟原審
      就騰輝公司係於86年10月22日經公司董事會決議，再行同
      意出具承諾書予臺灣銀行之時間未予認定，自有未洽，檢
      察官以原審量刑過輕，難以維持金融秩序為由提起上訴，
      尚非無稽，應由本院予以撤銷改判。
    (三)本院審酌被告犯罪之動機、目的、手段及其生活狀況、智
      識程度、犯罪所生之危害造成告訴人嚴重損失、對金融秩
      序之影響，暨犯罪後態度等一切情狀，量處如主文第二項
      所示之刑，以示懲儆。
四、據上論斷，應依刑事訴訟法第369條第1項前段、第364條、
    第299條第1項前段、銀行法第126條、第30條第1項，判決如
    主文。
本案經檢察官呂丁旺到庭執行職務。
中　　華　　民　　國　　94　　年　　10　　月　　19　　日
　　　　　　　　　刑事第二十一庭審判長法　官  溫耀源
　　　　　　　　　　　　　　　　　　  法　官  邱同印
　　　　　　　　　　　　　　　　　　  法　官  段景榕
以上正本證明與原本無異。
不得上訴。
          　　　　　　　　　　　　　　書記官  陳靜姿
中　　華　　民　　國　　94　　年　　10　　月　　19　　日
附錄本案論罪科刑法條全文
銀行法第30條
銀行辦理放款、開發信用狀或提供保證，其借款人、委任人或被
保證人為股份有限公司之企業，如經董事會決議，向銀行出具書
面承諾，以一定財產提供擔保，及不再以該項財產提供其他債權
人設定質權或抵押權者，得免辦或緩辦不動產或動產抵押權登記
或質物之移轉占有。但銀行認有必要時，債務人仍應於銀行指定
之期限內補辦之。
借款人、委任人或被保證人違反前項承諾者，其參與決定此項違
反承諾行為之董事及行為人應負連帶賠償責任。
銀行法第126條
股份有限公司違反其依第三十條所為之承諾者，其參與決定此項
違反承諾行為之董事及行為人，處三年以下有期徒刑、拘役或科
或併科新臺幣一百八十萬元以下罰金。
